臺灣臺中地方法院民事判決　95年度訴字第1150號
原　　　告　威而廉有限公司
法定代理人　乙○○
訴訟代理人　丙○○
　　　　　　刑建緯律師
　　　　　　張格明律師
複　代理人　林更穎律師
被　　　告　丁○○
上列當事人間請求返還不當得利等事件，本院於中華民國96年6
月21日言詞辯論終結，判決如下：
    主    文
被告應給付原告新臺幣貳佰玖拾柒萬參仟壹佰柒拾伍元，及自民
國九十六年二月十四日起至清償日止，按年息百分之五計算之利
息。
訴訟費用由被告負擔。
本判決於原告以新臺幣玖拾玖萬壹仟元供擔保後，得假執行。但
被告以新臺幣貳佰玖拾柒萬參仟壹佰柒拾伍元為原告預供擔保後
，得免為假執行。
    事實及理由
甲、程序方面：
    按訴狀送達後，原告不得將原訴變更或追加。但擴張或減縮
    應受判決事項之聲明者，不在此限。民事訴訟法第255條第1
    項第3款定有明文。又按原告於判決確定前，得撤回訴之全
    部或一部。但被告已為本案之言詞辯論者，應得其同意。民
    事訴訟法第262條第1項亦有明文。查本件原告起訴主張被告
    應給付原告新臺幣（下同）2,822,740元，及自起訴狀繕本
    送達之翌日起至清償日止，按週年利率百分之5計算之利息
    ，嗣於本件訴訟進行中，將上開請求金額變更為2,973,175
    元，及自民國（下同）96年2月14日起至清償日止，按年息
    百分之5計算之利息，核屬擴張應受判決事項之聲明，揆諸
    前開規定，應予准許；又原告起訴時之被告，除本件被告丁○○外，尚有訴外人甲○○，惟原告已於95年9月20日具狀
    撤回對於甲○○之起訴，並經被告於95年9月26日言詞辯論
    期日同意其撤回，則該部分自生訴訟撤回之效力，合先敘明
    。
乙、實體方面：
一、原告起訴主張：被告原為原告公司之員工，原告公司法定代
    理人因信賴被告，遂將原告內部之應收及應付帳款委由被告
    辦理，惟原告發現91年至92年間，被告就原告公司簽立之契
    約，出售機器予他人之應收帳款，並未全數收入原告之帳戶
    內，而將自往來廠商所取得如附表所示之支票8紙存入被告
    配偶即訴外人甲○○所有彰化市第六信用合作社之帳戶內供
    提示兌現，原告事後始知此情事，又被告就上開支票所兌現
    之金額總計為2,973,175元，皆係因處理原告所委任事務而
    取得之金錢，本應將該款項交付原告，詎料被告竟侵吞入己
    ，為此爰依委任及不當得利法律關係，請求法院擇一判決被
    告返還上開款項等語。並聲明：(1)被告應給付原告2,973,17
    5元，及自96年2月14日起至清償日止，按年息百分之5計算
    之利息。(2)願供擔保，請准宣告假執行。
二、被告則以：被告與原告公司法定代理人乙○○於88年間，即
    約定由被告使用原告公司之名義對外做生意，故被告為原告
    公司之實際負責人。且原告公司於87年間申請商標和網路名
    稱之註冊費用，及89年5、6月之營業稅，均為乙○○向原告
    請領，且乙○○之薪資，亦由被告所發放；原告之客戶向原
    告所買受之機器係被告所製造，被告更享有製造機器之專利
    權；況且原告位於臺中縣神岡鄉○○路11巷8號之廠房係被
    告所承租，原告公司於華南銀行甲存帳戶，帳號0000000000
    00號亦為被告所使用，以上均足以證明被告為原告公司之實
    際負責人。則被告既為原告公司之實際負責人，被告當然有
    權領取系爭8張支票之金額，再者，系爭8張支票乃被告出售
    機器或零件予客戶所取得之款項，係具有買賣之法律關係，
    並非無法律上原因所取得，原告主張被告不當得利，顯無理
    由等語置辯。並聲明：(1)原告之訴駁回。(2)如受不利判決，
    願供擔保請准免為假執行。
三、本件兩造不爭執之事項：
  (一)原告威而廉有限公司於股東名冊及經濟部公司執照上所列載
    之負責人為乙○○。
  (二)被告丁○○有收受如原告96年5月22日所呈辯論意旨狀附表
    二編號1、2、3、6、7、8、9、10所示之支票計8紙，金額合
    計2,973,175元。
  (三)前揭96年5月22日辯論意旨狀附表二所示8張支票均存入甲○○在彰化市第六信用合作社帳戶內。
  (四)上開8張支票均由被告丁○○兌領完畢。
四、本件兩造爭執所在厥為：(一)被告是否為原告威而廉有限公司
    之實際負責人？(二)被告是否有權領取上開8張支票之金額？
    茲說明如下：
  (一)查被告雖指陳原告之法定代理人乙○○僅為原告公司之名義
    上負責人，自己才為原告公司之實際負責人等語，固舉出本
    院92年自字第805號偽造有價證券案件中，證人即原告公司
    員工鄧淑勤、張崇村之證言，又提出由乙○○製單被告核准
    之現金支出傳票、於87年辦理申請商標之費用和網路名稱註
    冊費用、及89年5、6月之營業稅等件為憑。然查，前揭證人
    於該案件中既陳稱渠等係91年間到職之員工等語在卷，而一
    般公司之出資比例，亦僅有實際出資者自明，或有載於公司
    章程等文件上始能查悉，應非一般員工所能詳知，是上開證
    人於該案件之證述，難謂足以認定被告係原告公司之實際負
    責人。況且，原告公司之董事名冊中確無被告之姓名等情，
    亦為被告所不爭執，且自訴人自始未能提出其對原告公司有
    何資金挹注，或與被告間有任何合夥契約存在之證據，益徵
    被告徒以原告公司之現金支出傳票等資料上，曾有乙○○製
    單，經其核准支出之批示，即遽指原告公司之資產，實為其
    所有等語，究否屬實，尚非無疑。反觀，依據原告公司之股
    東名冊及經濟部所核發之公司執照等件，足徵乙○○為原告
    公司之負責人，至於被告於95年8月22日所庭呈之協議書，
    核其內容，係為兩造因公司產權發生糾紛，為釐清事實真相
    所簽立之書面資料，其中並未提及乙○○曾同意被告使用原
    告公司之名義對外營業之情事；況且，上開協議書簽立日期
    為92年4月11日，亦與被告所辯稱：於88年間原告公司法定
    代理人乙○○曾有同意渠使用威而廉公司等語，其時間上相
    隔約4年，益見被告上開所述，顯有矛盾，洵不足採。準此
    ，被告辯稱其實為原告公司之實際負責人等語，殊難採信。
  (二)按受任人因處理委任事務，所收取之金錢、物品及孳息，應
    交付於委任人。受任人以自己之名義，為委任人取得之權利
    ，應移轉於委任人。民法第541條定有明文。又民法第541條
    第1項規定，固係指受任人因處理事務，事實上由第三人所
    受取之金錢、物品、孳息應交付於委任人而言，惟其中所謂
    「物品」，法條雖未明示其種類及範圍，然不外凡與委任事
    務有關，而須歸委任人取得或委任人須憑以明瞭事務本來之
    物件、文書，均包括在內均有交付於委任人之義務。此乃委
    任人為明瞭受任人處理委任事務之情形，是否合乎委任契約
    之本旨所使然（最高法院83年度台上字第64號判決要旨可資
    參考）。查本件被告既非原告公司之實際負責人，自無受領
    如附表所示系爭8紙應屬原告公司所享有之支票權利，雖原
    告主張曾委任被告向廠商、客戶收取原告公司之應收帳款之
    事務，惟依民法第541條規定，被告有將所收取之如附表所
    示8紙支票帳款交付於原告公司之義務，且卷附系爭8紙支票
    影本正面所示，部分受款人欄載明原告公司名稱，益見該支
    票之發票人係欲簽發該支票予原告公司，又被告亦自承系爭
    8紙支票均為其以原告公司名義出售貨物而客戶所給予之貨
    款支票等語，足徵系爭8紙支票係原告公司出售貨物之貨款
    ，基於買賣關係該貨款自應歸原告公司所有，而被告僅為受
    原告委任向客戶收取應收帳款之受任人，則依法自應將收取
    之如附表所示8紙支票交付於原告，然被告竟擅自將之存入
    訴外人甲○○設於彰化市第六信用合作社之帳戶內，並已兌
    領完畢等情，業據被告自承在卷，是原告自得依法請求被告
    返還，則被告辯稱該出售之貨物為其所有，故系爭8紙支票
    款自應歸其所享有云云，洵屬無據，不足採信。
  (三)給付有確定期限者，債務人自期限屆滿時起，負遲延責任。
    給付無確定期限者，債務人於債權人得請求給付時，經其催
    告而未為給付，自受催告時起，負遲延責任。其經債權人起
    訴而送達訴狀，或依督促程序送達支付命令，或為其他相類
    之行為者，與催告有同一之效力。民法第229條第1項、第2
    項定有明文。又遲延之債務，以支付金錢為標的者，債權人
    得請求依法定利率計算之遲延利息。但約定利率較高者，仍
    從其約定利率。應付利息之債務，其利率未經約定，亦無法
    律可據者，週年利率為百分之五，民法第233條第1項、第20
    3條亦有明文。本件原告對被告之基於委任契約返還處理事
    務所收取金錢之請求權，核屬無確定期限之給付，自應經原
    告之催告而未為給付，被告始負遲延責任。是原告請求自本
    件準備書(五)狀繕本送達被告之翌日即自96年2月14日起至清
    償日止，按週年利率百分之五計算遲延利息，核無不合。
五、綜上所述，被告既未能舉證證明其為原告之實際負責人，復
    未能證明出售之貨物為其所有，已如前述，則原告依委任契
    約之法律關係，請求被告給付原告2,973,175元，及自96年2
    月14日起至清償日止，按年息百分之5計算之利息，為有理
    由，應予准許。
六、本件兩造分別陳明願供擔保，聲請宣告假執行或免為假執行
    ，經核均無不合，爰分別酌定相當之擔保金額准許之。
七、本判決事證已臻明確，兩造其餘攻擊防禦方法，核與本判決
    結果不生響影，爰不一一論駁，附此敘明。
八、據上論結，本件原告之訴為有理由，依民事訴訟法第78條、
    第390條第2項、第392條第2項，判決如主文。
中　　華　　民　　國　　96　　年　　7 　　月　　13　　日
                  民事第三庭    法  官  夏一
上正本係照原本作成。
如對本判決上訴，須於判決送達後20日內向本院提出上訴狀。
中　　華　　民　　國　　96　　年　　7 　　月　　13　　日
                                書記官  莊玉惠
附表：
┌──┬────┬──────────┬────┬───────┐
│編號│發票日期│發票人              │支票號碼│金額（新臺幣）│
├──┼────┼──────────┼────┼───────┤
│ 1  │92.07.11│駿興有限公司        │0000000 │441,500元     │
├──┼────┼──────────┼────┼───────┤
│ 2  │92.07.11│伸保木業股份有限公司│0000000 │750,000元     │
├──┼────┼──────────┼────┼───────┤
│ 3  │92.07.16│巨松企業股份有限公司│114818  │101,050元     │
├──┼────┼──────────┼────┼───────┤
│ 4  │92.07.30│伸保木業股份有限公司│0000000 │750,000元     │
├──┼────┼──────────┼────┼───────┤
│ 5  │92.08.01│振興公司            │8851    │20,500元      │
├──┼────┼──────────┼────┼───────┤
│ 6  │92.08.01│興業企業行          │0000000 │7,350元       │
├──┼────┼──────────┼────┼───────┤
│ 7  │92.09.04│伸保木業股份有限公司│0000000 │750,000元     │
├──┼────┼──────────┼────┼───────┤
│ 8  │92.11.22│馥琦興業有限公司    │不明    │152,775元     │
└──┴────┴──────────┴────┴───────┘
